臺灣臺中地方法院民事判決　　　　　　　　97年度國字第15號
原　　　告　胡俊明
　　　　　　趙玲敏
被　　　告　台中市霧峰區公所
法定代理人　林海清
訴訟代理人　陳鴻謀律師
複代理人　　陳育仁律師
上列當事人間請求國家賠償事件，於民國100年5月3日言詞辯論
終結，本院判決如下：
    主      文
被告應給付原告胡俊明新台幣拾捌萬零捌佰拾元，應給付
原告趙玲敏新台幣拾伍萬貳仟玖佰貳拾伍元，及均自民國九十
七年六月四日起至清償日止，按年息百分之五計算之利息。
原告胡俊明、趙玲敏其餘之訴均駁回。
訴訟費用新台幣柒萬陸仟零肆拾肆元，由被告負擔新台幣壹萬零
參拾捌元，餘由原告負擔。
本判決第一項均得假執行。但被告如依序以新台幣拾捌萬零捌
佰拾元、新台幣拾伍萬貳仟玖佰貳拾伍元為原告胡俊明、
趙玲敏預供擔保後，得免為假執行。
原告胡俊明、趙玲敏其餘假執行之聲請均駁回。
    事實及理由
壹、程序方面：
    本件原告2人起訴時原列被告機關名稱為「台中縣霧峰鄉公
    所」，嗣因台中縣及台中市於民國(下同)99年12月25日合併
    升格改制為台中市(直轄市)，被告機關名稱同時更名為「台
    中市霧峰區公所」，被告乃於100年4月20日具狀聲明承受訴
    訟，有該聲明承受訴訟狀在卷為憑，參照民事訴訟法第169
    條及第175條第1項規定，即無不合，應准許之。
貳、得心證之理由：
一、原告方面：
  (一)原告2人起訴主張：
   1、原告胡俊明、趙玲敏為被害人胡筱琪(下稱被害人)之父、
      母，而被害人於96年4月25日上午10時30分許，騎乘車牌
      號碼Ｌ8Ｑ─606號重型機車，沿台中縣霧峰鄉(現已改制
      為台中市霧峰區，下同)福新路由西往東方向行駛，行經
      同上路287巷口時，因該路段施工後路面有3處嚴重下陷坑
      洞、人孔蓋突出路面，慢車道行道樹密集，樹根突出路面
      ，及部分修補柏油路面凸出，未及時修補填平，亦未設立
      任何警告標誌，對人、車往來安全構成威脅，致被害人騎
      車行經該路段時滑擦約15公尺後撞擊路旁行道樹後受傷倒
      地，經送醫急救後於96年4月27日不治死亡。
   2、依內政部營建署93年12月17日營署環字第0932920728號函
      (下稱營建署函)附件之93年12月9日「管線單位申請挖路
      許可人孔蓋設施與道路平坦度協調會議」記錄記載，人孔
      蓋施工完成後之平整度須符合公路工程施工規範，高低差
      面層不得超過±0.6公分，或標準差均不得大於0.4公分，
      但肇事地點現場路幅微彎，經原告實地丈量結果，該處人
      孔蓋凸出路面2.3公分，左側與既定路面下陷深度6.5公分
      ，下陷寬度50公分，長度100公分，另人孔蓋前亦有道路
      下陷深度2.5公分，長度9.8公尺，寬度2.5公尺，人孔蓋
      後亦有道路施工後重鋪柏油路面前端下陷2.5公分，右側
      下陷6公分，後端左右各有突出及下陷2.2公分。又2公尺
      寬之慢車道被粗大密集之行道樹(行道樹直徑約為32公分
      至46公分不等)及突出之樹根佔據路面，機車實難以行駛
      該慢車道，已影響用路人之安全。又被告為肇事地點路段
      之設置及管理機關，被告就該路段之管理即有欠缺，且與
      被害人之死亡具有相當因果關係。縱使該路段之人孔蓋及
      坑洞係第3人埋設管線回填不當所致，亦係被告是否對第3
      人行使求償權之問題，尚不得據此免除對原告2人之賠償
      義務。原告2人曾依國家賠償法第3條第1項及第9條第2項
      規定，於96年11月30日向被告提出國家賠償之請求，被告
      於97年1月4日發函通知拒絕賠償，為此提起本訴。
   3、原告2人請求被告賠償之項目及金額，說明如次：
   (1)原告胡俊明部分：
    殯葬費用新台幣(下同)211350元(提出進塔證明書、禾峰
      禮儀社收據、台中殯儀館冷藏屍體收據及救護車運送屍體
      及招魂等收據為證)。
    醫藥費用15629元(提出大里仁愛醫院醫療費用收據3件為
      證)。
    扶養費用505890元(原告胡俊明現年50歲，依95年度台灣
      地區簡易生命表記載，尚有餘命24.57年，再依財政部賦
      稅署96年度申報綜合所得稅之扶養親屬寬減額，於滿70歲
      以前每人每年77000元，滿70歲以後每人每年115500元，
      而原告胡俊明有3名子女，被害人應負扶養義務為3分之1
      ，依霍夫曼指數表扣除中間利息後，原告胡俊明得1次請
      求扶養費505890元)。
    精神慰撫金200萬元。
    以上合計273萬2869元。
   (2)原告趙玲敏部分：
    扶養費用826595元(原告趙玲敏現年45歲，依95年度台灣
      地區簡易生命表記載，尚有餘命30.81年，再依財政部賦
      稅署96年度申報綜合所得稅之扶養親屬寬減額，於滿70歲
      以前每人每年77000元，滿70歲以後每人每年115500元，
      而原告趙玲敏有3名子女，被害人應負扶養義務為3分之1
      ，依霍夫曼指數表扣除中間利息後，原告趙玲敏得1次請
      求扶養費826595元)。
    精神慰撫金200萬元。
    以上合計282萬6595元。
   4、並聲明：(1)被告應給付原告胡俊明273萬2869元、應給付
      原告趙玲敏282萬6595元，及自起訴狀繕本送達翌日起至
      清償日止按年息百分之5計算之利息。(2)願供擔保請准宣
      告假執行。
  (二)對被告抗辯之陳述：
   1、肇事地點路段留有突出路面之人孔蓋、坑洞等，該狀況本
      屬道路不具備通常應有之狀態、作用或功能，以致欠缺安
      全性，而被告為該路段之管理機關，未及時修補，亦未設
      立任何警告標誌，對人車往來安全已構成威脅，尤其被告
      於事發後之96年5月11日即將該路段之路面填平，益見該
      路面不具備通常應有之狀態、作用或功能，被告此部分抗
      辯乃卸責之詞。
   2、警方製作道路交通事故現場測量下陷之記錄，僅初步測量
      ，非標準測量法，而原告於96年5月3日重回現場時，該路
      面突出人孔蓋、坑洞與發生事故之現場相同，原告乃依公
      路工程施工規範、路面平整度量測法等標準測量法重新測
      量採證，且警方拍攝照片與原告庭呈照片之現場路況均相
      同，何以原告之照片無證據能力？另被告抗辯稱肇事地點
      路段為12公尺寬路面云云，但依警方現場丈量該路段寬度
      未達12公尺，其中快車道為3.4公尺、慢車道為2公尺，慢
      車道因種植行道樹(行道樹直徑為32公分至46公分不等)及
      突出之樹根佔據路面，機車已難行駛該慢車道，致被害人
      因騎車行經路段重心不穩而摔倒，倘該路段之路面平坦，
      被害人怎可能摔倒致死？故被告實難推卸對該道路管理欠
      缺之責任。
   3、被告質疑被害人當時為趕赴學校考試而車速過快，且未注
      意車前狀況致肇事云云，然被害人自租住處到學校車程祇
      需5、6分鐘，且據被害人同學事後告知當天考試時間已更
      改為上午11時，並非被告抗辯所稱之上午10時30分，故被
      害人當時前往學校參加考試，時間綽綽有餘。另警方紀錄
      之事發時間，並非發生事故之第一時間，被告僅憑現場未
      遺留機車煞車痕，即判定被害人車速過快，即有欠公允。
   4、原告胡俊明係專科畢業，目前擔任台電公司技術員，月薪
      約60000元，名下有1棟房屋及1部汽車。另原告趙玲敏係
      國中畢業，目前擔任家庭管理，無固定收入。
   5、本件交通事故前曾在檢察官偵查時送請台灣省台中縣區車
      輛行車事故鑑定委員會鑑定，但該委員會認為無法鑑定，
      顯然不公，亦無法釐清責任，故聲請再送學術單位鑑定。
   6、依逢甲大學車輛行車事故鑑定研究中心100年3月7日鑑定
      意見書鑑定意見玖、肇事因素分析：「六、事故地點3處
      路面缺陷在胡車原行駛車道上，其中路面缺陷情形最深達
      6公分，人孔蓋凸出路面2.3公分，此缺陷足以影響機車之
      行車安全及穩定性，依胡車行向及倒地位置，本中心研判
      該路面缺陷與本事故有相當因果關係。」再依據交通部頒
      布「公路工程施工規範」，完成後之路面應具平順、緊密
      及均勻之表面，一般公路之面層其任何1點之高低差不得
      超過±0.6公分，而肇事地點路面之施工並未符合規範要
      求，致被害人因路面坑洞及突出之人孔蓋而死亡，此與被
      告就該道路之管理欠缺具有相當因果關係。
二、被告方面：
  (一)依警繪道路交通事故現場圖及現場照片所示，原告主張之
      3處路面嚴重下陷坑洞：1、中華電信人孔蓋左側之沈陷部
      分，長0.8公尺、寬0.4公尺、深3公分，屬輕微沈陷。2、
      中華電信人孔蓋後之路況部分，有長6公尺、寬2─2.5公
      尺之ＡＣ修補路面，路面平整沈陷平均約1─2公分。3、
      中華電信人孔蓋前之路況部分，有長9.8公尺、寬2.5公尺
      之ＡＣ修補路面，路面平整，人孔蓋周圍部分沿路面平緩
      隆起約2公分等，依通常情形不影響駕駛人之行車狀況，
      樹根隆起部分均位於路邊且不嚴重，亦不影響行車安全。
      況肇事地點之路段為12公尺寬路面，事故發生時間為上午
      10時30分許，當日天候狀況良好，並無不能注意上開路面
      之情形，而被害人機車係自該不平整路面後方13公尺處倒
      地？或自中華電信人孔蓋旁之輕微沈陷部分後方21.2公尺
      處倒地？則本件交通事故發生之原因為何，是否確因路況
      不平整所致？自應由原告負舉證責任。至原告起訴狀證物
      所附照片，乃事故發生後之96年5月3日拍攝，非事故當日
      所拍，不得作為證據使用。
  (二)依警繪道路交通事故現場圖及現場照片所示，被害人機車
      倒地之刮地痕長達20公尺，刮地痕之前則無任何煞車痕，
      依一般經驗法則，被害人應係轉彎不慎、速度過快、閃避
      對向來車或其他原因所致，再依調查筆錄之證人劉興華所
      述，被害人於事故發生當日係欲至學校參加考試，考試時
      間是上午10時30分，恰與事故發生之時間相當，可見被害
      人係為趕赴學校參加考試，因車速過快及未注意車前狀況
      所致，與原告主張公有公共設施管理不當間並無相當因果
      關係。
  (三)對於原告2人請求金額部分之意見：
   1、殯葬費用及醫藥費用部分，被告無意見。
   2、扶養費部分，依民法第1114條第1款、第1116條之1、第
      1115條第3項規定，直系血親相互間互負扶養義務，夫妻
      互負扶養義務，其負扶養義務之順序與直系血親卑親屬同
      ，其受扶養權利之順序與直系血親尊親屬同，且依民法第
      1117條第2項規定，直系尊親屬受扶養之權利，雖不以無
      謀生能力必要，但仍須以不能維持生活者為限，始得請求
      加害人賠償。本件原告2人為夫妻，並無不能維持生活之
      情形，故配偶間應分擔扶養義務，從而被害人應負擔之扶
      養義務為4分之1，並非3分之1。
   3、精神慰撫金部分，原告2人各請求200萬元，即屬過高。
  (四)本件交通事故前經檢察官函請台灣省台中縣區車輛行車事
      故鑑定委員會鑑定，該委員會認為：「無法明瞭被害人駕
      駛重機車行經肇事地點慢車道，係因車速較快操控不當，
      自行摔倒？或其他原因造成行駛不穩摔倒？而未便鑑定。
      」可見本件交通事故之發生原因，原告尚未盡舉證之責，
      既無法證明被害人當時究係車速過快？或行經該路段之人
      孔蓋所致？或其他原因所致？原告徒以臆測方式認係行經
      肇事地點之路面或人孔蓋所致，實無鑑定必要。
  (五)逢甲大學車輛行車事故鑑定研究中心100年3月7日鑑定意
      見書認為被告為肇事次因之意見不可採，其理由如下：
   1、鑑定意見玖、肇事因素分析：「五、依胡女機車失控之行
      徑，其機車第1處缺陷下陷6公分處機率最高，同時胡女以
      至少時速55公里行駛在彎道未減速，及因要趕赴考試較為
      匆忙，未能有效控制機車，經過下陷路面而失控。」、「
      六、事故地點3處路面缺陷在胡車原行駛車道上，其中路
      面缺陷情形最深達6公分，人孔蓋凸出路面2.3公分，此缺
      陷足以影響機車之行車安全及穩定性，依胡車行向及倒地
      位置，本中心研判該路面缺陷與本事故有相當因果關係。
      」但依該鑑定意見書所附道路交通事故現場圖，其中第1
      處缺陷平均下陷2.5公分，最深下陷6公分，而中華電信人
      孔蓋位置則位於第2處缺陷旁，究竟上開肇事因素分析所
      指之「其中路面缺陷情形最深達6公分，人孔蓋凸出路面
      2.3公分，此缺陷足以影響機車之行車安全及穩定性」，
      究係「路面缺陷」或「人孔蓋凸出路面」所造成？或2者
      兼有之？原鑑定意見未說明清楚，且2者位置不同，管理
      單位不同，被告認有再向鑑定機關函詢之必要。
   2、另依肇事因素分析：「七、如能證明該機車確實行經坑洞
      ……」，則綜合前述五、六、七之判斷，似指被害人機車
      若未行經該坑洞，或未行經其他部分之缺陷處，均非屬肇
      事因素，則依舉證責任分配原則，應由原告舉證證明事故
      發生時被害人機車確實有經過該下陷6公分處。
   3、又依肇事因素分析四之說明，係基於「假設胡車係因第1
      處缺陷6公分」，倘非基於該假設即被害人駕駛機車未經
      過該下陷6公分處時，是否可能發生相同之結果？此時最
      低車速為何？亦有再向原鑑定單位函詢之必要。因依鑑定
      單位提供之動畫，無從證明其前述假設完全相符，僅屬「
      最接近現況」，故原鑑定單位是否有其他假設？為何無法
      完全符合？是否有未考量之因素造成？在未經查明之前，
      逕認路面之缺陷與事故之發生具有相當因果關係，實屬率
      斷。況肇事地點之台中市○○區○○路為通往被害人就讀
      之亞洲大學之主要道路，往來學生及一般用路人非少，而
      該路段除本件事故外，之前並未發生類似之事故，參照最
      高法院98年度台上字第1953號判決意旨，依一般經驗法則
      及使用道路之情形，尚難認該道路之缺陷會造成行經該處
      之人發生事故之結果，故本件事故之發生與該處道路當時
      之路況，並無相當因果關係甚明。
   4、退步言之，依最高法院79年台上字第2734號判例意旨：「
      民法第217條被害人與有過失之規定，於債務人應負無過
      失責任者，亦有其適用。」倘鈞院認為被告應負國家賠償
      責任，依前揭鑑定意見書，被害人當時確有超速且為肇事
      主因，亦請依法減輕被告之賠償金額。
  (六)並聲明：1、原告之訴及假執行之聲請均駁回。2、如受不
      利判決，願供擔保請准免為假執行。
三、兩造不爭執事項：
  (一)被害人於96年4月25日上午10時30分許，騎乘車牌號碼Ｌ
      8Ｑ─606號重型機車，沿台中市○○區○○路由西往東方
      向行駛，行經肇事地點時不慎滑倒後撞擊路旁行道樹，經
      送醫急救後於96年4月27日不治死亡。
  (二)肇事地點路段，依警繪道路交通事故現場圖及現場照片所
      示，中華電信人孔蓋左側、前、後路面確有修補後沈陷之
      情事，行道樹之樹根確有隆起之情形。
  (三)被告確為肇事地點路段之管理機關。
  (四)原告胡俊明請求賠償殯葬費用211350元及醫藥費用15629
      元部分，被告均無意見。
四、兩造爭執事項：
  (一)被告對肇事地點道路之管理是否有欠缺？若有欠缺，與被
      害人之死亡結果間是否具有相當因果關係？
  (二)原告2人依據國家賠償法規定請求被告賠償所受損害，其
      項目及金額是否有據？
五、法院之判斷：
    按當事人主張有利於己之事實者，就其事實有舉證之責任。
    但法律別有規定，或依其情形顯失公平者，不在此限。民事
    訴訟法第277條定有明文。又原告對於自己主張之事實已盡
    證明之責後，被告對其主張，如抗辯其不實並提出反對之主
    張者，則被告對其反對之主張，亦應負證明之責，此為舉證
    責任分擔之原則(參見最高法院18年上字第2855號判例意旨)
    。經查：
  (一)依國家賠償法第3條第1項規定：「公有公共設施因設置或
      管理有欠缺，致人民生命、身體或財產受損害者，國家應
      負損害賠償責任。」又國家賠償法第3條所定之國家賠償
      責任，係採無過失主義，即以該公共設施之設置或管理有
      欠缺，並因此欠缺致人民受有損害為其構成要件，非以管
      理或設置機關有過失為必要(參見最高法院85年台上字第
      2776號判例意旨)。另所謂公共設施之設置有欠缺，係指
      公共設施建造之初，即存有瑕疵而言；管理有欠缺者，係
      指公共設施建造後未妥善保管，怠為修護致該物發生瑕疵
      而言。且人民依上開規定請求國家賠償時，尚須人民之生
      命、身體或財產所受之損害，與公有公共設施之設置或管
      理之欠缺，具有相當因果關係，始足當之。亦即在公有公
      共設施因設置或管理有欠缺之情況下，依客觀之觀察，通
      常會發生損害者，即為有因果關係，如必不生該等損害或
      通常亦不生該等損害者，則不具有因果關係(參見最高法
      院84年度台上字第1004號判決意旨)。再國家賠償法第3條
      所定公共設施設置或管理欠缺所生國家賠償責任之立法，
      旨在使政府對於提供人民使用之公共設施，負有維護通常
      安全狀態之義務，重在公共設施不具通常應有之安全狀態
      或功能時，其設置或管理機關是否積極並有效為足以防止
      危險或損害發生之具體行為，倘其設置或管理機關對於防
      止損害之發生，已為及時且必要之具體措施，即應認其管
      理並無欠缺，自不生國家賠償責任，故國家賠償法第3條
      公有公共設施之管理有無欠缺，須視其設置或管理機關有
      無及時採取足以防止危險損害發生之具體措施為斷(參見
      最高法院92年度台上字第2672號判決意旨)。從而本件肇
      事地點之台中市○○區○○路既為被告管理之道路，被告
      就該道路即負有維護通常安全狀態之義務，使所有用路人
      、車均得安全無虞之往來通行，倘該道路不具備通常應有
      之安全狀態或功能時，被告亦應採取積極有效而足以防止
      危險或損害發生之具體行為，始能認為其管理並無欠缺，
      否則因對該道路管理之欠缺，致人民之生命、身體或財產
      受有損害時，被告即應依國家賠償法第3條第1項規定負國
      家賠償責任甚明。
  (二)原告主張被告管理之肇事地點路段共有3處路面缺陷(下陷
      、坑洞)，包括：1、該處人孔蓋凸出路面2.3公分，左側
      與既定路面下陷深度6.5公分，下陷寬度50公分，長度100
      公分。2、人孔蓋前道路下陷深度2.5公分，長度9.8公尺
      ，寬度2.5公尺。3、人孔蓋後有道路施工後重鋪柏油路面
      前端下陷2.5公分，右側下陷6公分，後端左右各有突出及
      下陷2.2公分。另2公尺寬慢車道被粗大密集之行道樹(行
      道樹直徑約為32公分至46公分不等)及突出之樹根佔據路
      面，機車已難以行駛該慢車道，影響用路人之安全乙節，
      已據其提出該路段之現場丈量照片為證(參見起訴狀原證6
      、7)，雖為被告所否認，並抗辯稱：「依警方製作道路交
      通事故現場圖及現場照片所示，原告主張之3處路面嚴重
      下陷坑洞：1、中華電信人孔蓋左側之沈陷部分，長0.8公
      尺、寬0.4公尺、深3公分，屬輕微沈陷。2、中華電信人
      孔蓋後之路況部分，有長6公尺、寬2─2.5公尺之ＡＣ修
      補路面，路面平整沈陷平均約1─2公分。3、中華電信人
      孔蓋前之路況部分，有長9.8公尺、寬2.5公尺之ＡＣ修補
      路面，路面平整，人孔蓋周圍部分沿路面平緩隆起約2公
      分等，依通常情形不影響駕駛人之行車狀況，樹根隆起部
      分均位於路邊且不嚴重，亦不影響行車安全。」云云(參
      見被告97年7月14日書狀第3頁)，然依警方繪製道路交通
      事故現場圖記載：「1、人孔蓋本身凸出路面5.6公分，左
      側沈陷部分，長110公分、寬50公分、下陷5.6公分。2、
      人孔蓋前方有長6公尺、寬2.5公尺之ＡＣ修補路面，缺陷
      情形為凸出1.7公分，平均下陷2.5公分，下陷最深達6公
      分。3、人孔蓋後方有長9.8公尺、寬2.5公尺之ＡＣ修補
      路面，平均下陷2.5公分至3公分」(參見起訴狀原證2)，
      可見被告引用警方繪製道路交通事故現場圖記載之路面下
      陷數據已非實在，即有避重就輕之嫌。又參照原告提出、
      被告不爭執之前揭營建署函所示：「人孔蓋施工完成後之
      平整度須符合公路工程施工規範，高低差面層不得超過±
      0. 6公分，或標準差均不得大於0.4公分」，足認肇事地
      點路段之人孔蓋附近確有3處路面缺陷，該路面之施工不
      符合公路工程施工規範，在客觀上已無法提供一般用路人
      (尤其是機車騎士)行車安全之保障，被告就肇事地點路段
      之道路維護管理顯然有所欠缺。倘如被告抗辯該路段之路
      面依通常情形不影響駕駛人之行車狀況，且該人孔蓋係訴
      外人中華電信公司所有及施作云云，惟依前述，肇事地點
      路段之道路既為被告應負維護管理之責，縱令訴外人中華
      電信公司施作人孔蓋等工程後回填不實，造成路面缺陷，
      被告自應要求訴外人中華電信公司確實回填及路面鋪設平
      整等事宜，但被告明知訴外人中華電信公司回填不實、路
      面鋪設亦非平整，並未採取積極有效而足以防止危險或損
      害發生之具體行為，依前揭最高法院92年度台上字第2672
      號判決意旨，尚難認被告就該道路之管理無欠缺。況被告
      亦自承於被害人騎車摔倒致死後之96年5月11日，已僱工
      將肇事地點路段之路面重新鋪設完成之事實，益見被告當
      時亦認為肇事地點路段之路面缺陷確已影響一般用路人之
      往來行車安全，否則何必浪費公帑重鋪路面？故被告所為
      上開抗辯與事實不符，不足採信。
  (三)原告主張被告就肇事地點路段之道路管理有欠缺，與被害
      人騎車摔倒致死之結果間具有相當因果關係乙節，固為被
      告所否認，並抗辯稱：「該路段除本件事故外，之前並未
      發生類似之事故，依一般經驗法則及使用道路之情形，尚
      難認該道路之缺陷會造成行經該處之人發生事故之結果，
      故本件事故之發生與該處道路當時之路況，並無相當因果
      關係」云云(參見被告100年4月20日書狀第4頁)，惟查：
   1、所謂相當因果關係，係指依經驗法則，綜合行為當時所存
      在之一切事實，為客觀之事後審查，認為在一般情形上，
      有此環境，有此行為之同一條件，均發生同一之結果者，
      則該條件即為發生結果之相當條件，行為與結果即有相當
      之因果關係。反之，若在一般情形上，有此同一條件存在
      ，而依客觀之審查，認為不必皆發生此結果者，則該條件
      與結果並不相當，不過為偶然之事實而已，其行為與結果
      間即無相當因果關係(參見最高法院98年度台上字第1953
      號判決意旨)。另依原告提出96年5月12日聯合報Ｃ2版之
      「台中縣新聞」報導：「霧峰鄉○○路路面坑洞，2年來
      造成5位騎士摔傷致死，9人受傷，傷亡者大多為大學生…
      …霧峰鄉所主任秘書李銘海表示，上述殺人坑洞，是中華
      電信埋管回填不實造成，民眾多次向鄉公所、縣府反映，
      均向中華電信反映，卻遲未改善，造成不少車禍，鄉公所
      只好先修補……」(參見原告100年4月25日書狀附件)，可
      見肇事地點路段之人孔蓋及坑洞，因被告維護管理之欠缺
      ，致先後發生多次交通事故，造成多人傷亡，則被告抗辯
      稱該路段除本件事故外，之前並未發生類似之事故云云，
      亦與事實不符，足認被害人騎乘機車於上揭時間在同一肇
      事地點路段摔倒致死，確與肇事地點路段之坑洞有關，且
      該道路之坑洞若繼續存在，亦無法保證不會再發生類似被
      害人騎車摔倒受傷或死亡之意外事故，故被害人騎車摔倒
      致死在客觀上應非偶然突發事件，參酌前開最高法院98年
      度台上字第1953號判決意旨，自應認為被告就肇事地點路
      段路面維護管理之欠缺，與被害人騎車摔倒致死之結果間
      ，具有相當因果關係。
   2、又本件交通事故前經臺灣臺中地方法院檢察署檢察官於96
      年12月13日函請台灣省台中縣區車輛行車事故鑑定委員會
      鑑定肇事責任歸屬，經該鑑定委員會函覆稱：「依所送資
      料，本會委員無法確定明瞭胡筱琪駕駛重機車行經肇事地
      點慢車道是因車速較快操控不當，自行摔倒？或其他原因
      造成行駛不穩摔倒？未便遽予鑑定。」此有被告提出該委
      員會97年2月20日中縣鑑字第0975500480號函影本在卷可
      憑。本院為釐清本件交通事故發生原因與被告就該道路之
      管理是否有欠缺？若有欠缺，此與被害人之死亡結果間是
      否具有相當因果關係各情，乃依原告聲請於97年9月17日
      囑託逢甲大學車輛行車事故鑑定研究中心鑑定，嗣經長達
      2年餘之鑑定過程，終獲致結論即「肇事責任分析：一、
      胡筱琪駕駛普通重型機車，行經事故地點遇有路面缺陷未
      減速，為肇事主因。二、研判路面缺陷與此次肇事有因果
      關係，為肇事次因。」而從「肇事因素分析」之「五、依
      胡女機車失控之行徑，其機車第1處缺陷下陷6公分處機率
      最高，同時胡女以至少時速55公里行駛在彎道未減速，及
      因要趕赴考試較為匆忙，未能有效控制機車，經過下陷路
      面而失控。」、「六、事故地點3處路面缺陷均在胡車原
      行駛車道上，其中路面缺陷情形最深達6公分，人孔蓋凸
      出路面2.3公分，此缺陷足以影響機車之行車安全及穩定
      性，依胡車行向及倒地位置，本中心研判該路面缺陷與本
      事故有相當因果關係。根據交通部頒布『公路工程施工規
      範』，完成後之路面應具平順、緊密及均勻之表面，一般
      公路之面層其任何1點高低差，不得超過±0.6公分，本案
      路面之施工並未符合規範要求。」此有逢甲大學100年3月
      31日逢建字第1000009704號函及行車事故鑑定報告書各在
      卷可稽。據此可知被告應負維護管理責任之肇事地點路段
      確有路面缺陷之瑕疵存在，而造成該項瑕疵原因即使係訴
      外人中華電信公司埋管回填不實所致，被告仍不得諉稱其
      對該道路之管理無欠缺，且被害人復因騎乘機車行經肇事
      地點路段時，因路面缺陷致機車操控不穩而倒地受傷，送
      醫後不治死亡，故被告對肇事地點路段之管理欠缺與被害
      人騎車摔倒致死之結果間，顯然具有相當因果關係。從而
      被告否認被害人之死亡與該道路之路面缺陷有相當因果關
      係，即無可採。
   3、至被告雖以依上開鑑定意見「肇事因素分析：七、如能證
      明該機車確實行經坑洞，……本中心以碰撞模擬軟體，以
      行車速度時速66公里模擬機車行經坑洞後摔倒情況，因模
      擬無法完全符合現況，但已多方嘗試以最接近現況之模擬
      表示」等語，認為上開鑑定意見之判斷，似指被害人機車
      若未行經該坑洞，或未行經其他部分之缺陷處，均非屬肇
      事因素，故依舉證責任分配原則，應由原告舉證證明事故
      發生時被害人機車確實有經過該下陷6公分處云云。然本
      院認為被害人騎乘機車行經肇事地點路段發生交通事故時
      原告並不在現場，不可能目睹被害人騎乘機車之確實行徑
      及如何摔倒之過程，而被害人復已死亡，亦不可能到庭說
      明其發生交通事故之詳情，則被告抗辯稱依舉證責任分配
      原則，應由原告舉證證明事故發生時被害人機車確實有經
      過該下陷6公分處云云，顯係強人所難，原告自不可能舉
      證證明上情，若強令原告需就上情負舉證責任，即有顯失
      公平之情形，故依前揭民事訴訟法第277條但書規定，原
      告毋庸就上開事實負舉證責任。況依前揭最高法院85年台
      上字第2776號判例意旨，國家賠償法第3條第1項所定之國
      家賠償責任，係採無過失主義，即以該公共設施之設置或
      管理有欠缺，並因此欠缺致人民受有損害為其構成要件，
      不以管理或設置機關有過失為必要，故原告祇需證明肇事
      地點路面確有缺陷，且被害人因騎乘機車行經肇事地點路
      段而發生交通事故致死已足，毋需證明被告就該道路之管
      理欠缺具有故意或過失。倘被告欲免除其應負國家賠償法
      第3條第1項規定之國家賠償責任，即應舉證證明一般用路
      人(尤其是機車騎士)行經肇事地點路段之路面缺陷處時，
      不必然會發生摔倒致死傷之結果，或被害人騎車摔倒致死
      僅屬偶然突發事件而已。從而被告此部分抗辯自為本院所
      不採。
  (四)另國家賠償法第5條規定：「國家損害賠償，除依本法規
      定外，適用民法規定。」又民法第192條規定：「不法侵
      害他人致死者，對於支出醫療及增加生活上需要之費用或
      殯葬費之人，亦應負損害賠償責任(第1項)。被害人對於
      第三人負有法定扶養義務者，加害人對於該第三人亦應負
      損害賠償責任(第2項)。」第194條規定：「不法侵害他人
      致死者，被害人之父、母、子、女及配偶，雖非財產上之
      損害，亦得請求賠償相當之金額。」本件被害人既於上揭
      時間騎乘機車行經肇事地點路段時，因被告負責維護管理
      之道路路面缺陷，致被害人摔倒致死，而被告就該道路之
      管理有欠缺與被害人之死亡結果間具有相當因果關係，故
      被告應依國家賠償法第3條第1項規定負國家賠償責任，且
      該條項規定之國家賠償責任為無過失責任，不以被告對該
      道路之管理欠缺具有故意或過失為必要，屬特殊侵權行為
      之類型，已如前述，則原告胡俊明、趙玲敏分別為被害人
      之父、母，自得依民法第192條及第194條等侵權行為規定
      請求被告賠償所受損害，原告2人此部分主張，洵屬正當
      ，應予准許。從而，原告2人請求被告賠償之項目及金額
      是否有據，茲分別說明如次：
   1、原告胡俊明部分：
   (1)殯葬費用：
      原告胡俊明主張其因被害人之死亡支出殯葬費用211350元
      之事實，已據其提出進塔證明書、禾峰禮儀社收據、台中
      殯儀館冷藏屍體收據及救護車運送屍體及招魂等收據為證
      ，核屬相符，亦為被告不爭執，是原告胡俊明此部分之請
      求尚無不合。
   (2)醫藥費用：
      原告胡俊明主張被害人因本件交通事故受傷，送醫不治死
      亡，共支出醫藥費用15629元之事實，亦據其提出財團法
      人仁愛綜合醫院醫療費用收據3件為證，核屬相符，且為
      被告不爭執，是原告胡俊明此部分之請求亦應准許。
   (3)扶養費用：
    查民法第1114條第1款規定；「直系血親相互間互負扶養
      之義務。」第1115條第3項規定：「負扶養義務者有數人
      而其親等同一時，應各依其經濟能力，分擔義務。」第
      1116條之1規定：「夫妻互負扶養之義務，其負扶養義務
      之順序與直系血親卑親屬同，其受扶養權利之順序與直系
      血親尊親屬同。」第117條規定：「受扶養權利者，以不
      能維持生活而無謀生能力者為限。前項無謀生能力之限制
      ，於直系血親尊親屬，不適用之。」又民法第1115條第3
      項之規定，於同一親等之數人負扶養義務者之經濟能力，
      如無明顯之差異時，應解為平均負擔其義務(參見最高法
      院78年度台上字第1561號判決意旨)。另直系血親尊親屬
      ，依民法第1117條規定，如能以自己財產維持生活者，自
      無受扶養之權利。易言之，直系血親尊親屬受扶養之權利
      ，仍應受不能維持生活之限制。而所稱「不能維持生活」
      ，係指無財產足以維持生活而言(參見最高法院96年度台
      上字第2823號判決意旨)。
    原告胡俊明固主張其現年50歲，依95年度台灣地區簡易生
      命表記載，尚有餘命24.57年，依財政部賦稅署96年度申
      報綜合所得稅之扶養親屬寬減額，於滿70歲以前每人每年
      77000元，滿70歲以後每人每年115500元，而原告胡俊明
      有3名子女，被害人應負扶養義務為3分之1，原告胡俊明
      自滿60歲退休後開始請求扶養費，並依霍夫曼指數表扣除
      中間利息後，原告胡俊明得1次請求扶養費505890元云云
      。然原告胡俊明為46年4月25日出生(參見起訴原證1戶籍
      謄本記載)，被害人發生本件交通事故時年滿50歲，而依
      勞動基準法第53條第3款規定，工作10年以上年滿60歲者
      ，得自請退休，故原告胡俊明主張自滿60歲退休後開始請
      求扶養費，即無不合。又依原告胡俊明提出、被告不爭執
      之內政部統計處編95年度國人零歲平均餘命估測結果(參
      見起訴狀原證12)，男性平均餘命為74.57歲，故被害人因
      本件交通事故死亡時，原告胡俊明尚有平均餘命為24.57
      年，扣除原告胡俊明自滿60歲時始請求給付扶養費，其得
      請求扶養費之年限為14.57年，而依財政部賦稅署規定96
      年度申報綜合所得稅之扶養親屬寬減額，於滿70歲以前每
      人每年77000元，滿70歲以後每人每年115500元，原告胡
      俊明滿70歲前得請求10年，滿70歲以後得請求4.57年，故
      參照霍夫曼計算法扣除中間利息後，原告胡俊明得請求1
      次給付扶養費數額為969859元【計算式：(77000/1000000
       ×0000000 )＋(115500/1000000×〈0000000000000000
       〉)＋(115500/1000000×〈00000000000000000〉×0.
      57)＝969859，元以下四捨五入，下同】，但因原告胡俊
      明之扶養義務人含被害人在內有3名子女及配偶1人，被害
      人應負之扶養義務為4分之1，故原告胡俊明得請求1次給
      付扶養費之數額應為242465元(計算式：969859÷4＝
      242465)。
   (4)精神慰撫金：
      又不法侵害他人致死者，其繼承人得否就被害人如尚生存
      所應得之利益，請求加害人賠償，學者間立說不一。要之
      ，被害人之生命因受侵害而消滅時，其為權利主體之能力
      即已失去，損害賠償請求權亦無由成立，則為一般通說所
      同認，參以我民法就不法侵害他人致死者，特於第192條
      及第194條定其請求範圍，尤應解為被害人如尚生存所應
      得之利益，並非被害人以外之人所得請求賠償(參見最高
      法院54年台上字第951號判例意旨)。另法院對於慰撫金之
      量定，應斟酌加害人，並被害人暨其父、母、子、女及配
      偶之身分、地位、經濟狀況與加害程度及其他各種情況等
      關係以定之(參見最高法院97年度台上字第400號判決意旨
      )。原告胡俊明雖請求被告給付精神慰撫金200萬元，被告
      則以請求金額過高置辯，本院認為被告為地方行政機關(
      區公所)，被害人發生本件交通事故時年僅21歲，為亞洲
      大學學生，尚無經濟能力，而被害人為原告胡俊明之長女
      ，父女情深，被害人卻因本件交通事故受傷致死，原告胡
      俊明頓失愛女，所受精神痛苦，非親身體會無以言喻，爰
      審酌被害人為本件交通事故之肇事主因，原告胡俊明為專
      科畢業，目前為臺灣電力股份有限公司技術員，月薪約
      60000元，名下有不動產及汽車，而被告為區公所，任何
      財政收入及開銷均仰賴上級行政機關補助與公務預算編列
      ，屬全國民眾之納稅款，故依兩造之身分、地位及經濟狀
      況與被告對被害人之加害程度等一切情狀，認為原告胡俊
      明請求精神慰撫金200萬元尚嫌過高，應核減為80萬元，
      方為公允，逾此數額之請求，不應准許。
   (5)小計：原告胡俊明得請求賠償之金額為126萬9444元。
   2、原告趙玲敏部分：
   (1)扶養費：
      原告趙玲敏固主張其現年45歲，依95年度台灣地區簡易生
      命表記載，尚有餘命30.81年，再依財政部賦稅署96年度
      申報綜合所得稅之扶養親屬寬減額，於滿70歲以前每人每
      年77000元，滿70歲以後每人每年115500元，而原告趙玲
      敏有3名子女，被害人應負扶養義務為3分之1，依霍夫曼
      指數表扣除中間利息後，原告趙玲敏得1次請求扶養費
      826595元云云。然原告趙玲敏為51年12月12日出生(參見
      起訴原證1戶籍謄本記載)，被害人發生本件交通事故時年
      約45歲，其在本院審理時自承為家務管理，並未實際在外
      任職工作，參照勞動基準法第53條第1款規定，工作15年
      以上年滿55歲者，得自請退休，而原告趙玲敏於滿55歲時
      ，亦至少操持家務至少15年以上，且依原告趙玲敏請求給
      付扶養費之計算式，係自滿55歲後開始請求扶養費，尚無
      不合。又依原告趙玲敏提出、被告不爭執之內政部統計處
      編95年度國人零歲平均餘命估測結果(參見起訴狀原證12)
      ，女性平均餘命為80.81歲，故被害人因本件交通事故死
      亡時，原告趙玲敏尚有平均餘命為35.81年，扣除原告趙
      玲敏自滿55歲時始請求給付扶養費，其得請求扶養費之年
      限為25.81年，另依財政部賦稅署規定96年度申報綜合所
      得稅之扶養親屬寬減額，於滿70歲以前每人每年77000元
      ，滿70歲以後每人每年115500元，原告趙玲敏滿70歲前得
      請求15年，滿70歲以後得請求10.81年，故參照霍夫曼計
      算法扣除中間利息後，原告趙玲敏得請求1次給付扶養費
      數額為0000000元【計算式：(77000/1000000×00000000)
      ＋(115500/1000000×〈00000000000000000〉)＋
      (115500/1000000×〈00000000 000000000〉×0.81)＝
      0000000】，但因原告趙玲敏之扶養義務人含被害人在內
      有3名子女及配偶1人，被害人應負之扶養義務為4分之1，
      故原告趙玲敏得請求1次給付扶養費之數額應為376417元(
      計算式：0000000÷4＝376417)。
   (2)精神慰撫金：
      原告趙玲敏雖請求被告給付精神慰撫金200萬元，被告則
      以請求金額過高置辯，本院依前開同一法律上理由，認為
      被告為區公所，任何財政收入及開銷均仰賴上級行政機關
      補助與公務預算編列，屬全國民眾之納稅款。另被害人發
      生本件交通事故時年僅21歲，為亞洲大學學生，尚無經濟
      能力，而被害人亦為原告趙玲敏之長女，母女情深，被害
      人卻因本件交通事故受傷致死，原告趙玲敏頓失愛女，所
      受精神痛苦，非親身體會無以言喻，爰審酌被害人為本件
      交通事故之肇事主因，原告趙玲敏目前為家務管理，並無
      固定收入，故依兩造之身分、地位及經濟狀況與被告對被
      害人之加害程度等一切情狀，認為原告趙玲敏所受痛苦與
      原告胡俊明相當，其請求精神慰撫金200萬元仍嫌過高，
      亦應核減為80萬元，方為公允，逾此數額之請求，不應准
      許。
   (3)小計：原告趙玲敏得請求賠償之金額為117萬6417元。
  (五)再損害之發生或擴大，被害人與有過失者，法院得減輕賠
      償金額，或免除之。重大之損害原因，為債務人所不及知
      ，而被害人不預促其注意或怠於避免或減少損害者，為與
      有過失。民法第217條第1項、第2項著有規定。又該條關
      於被害人與有過失之規定，於債務人應負無過失責任者，
      亦有其適用(參見最高法院79年台上字第2734號判例意旨)
      。且此項規定之目的，在謀求加害人與被害人間之公平，
      故在裁判上法院得以職權減輕或免除之(參見最高法院85
      年台上字第1756號判例意旨)。另民法第192條第1項及第
      194條之權利，雖係權利人固有之權利，但其權利既係基
      於侵權行為整個要件而發生，則此權利人縱係間接被害人
      ，亦不能不負擔直接被害人之過失責任(參見最高法院72
      年度台上字第446號判決及73年台再字第182號判例等意旨
      )。本件交通事故之肇事責任歸屬，依逢甲大學車輛行車
      事故鑑定研究中心鑑定結果，認為被害人於上揭時間騎乘
      機車行經肇事地點路段時，遇有路面缺陷疏未減速，為肇
      事主因，而路面缺陷與此次肇事有因果關係，為肇事次因
      乙節，已如前述，而依前揭法條規定及最高法院判例(判
      決)意旨，被告雖應負國家賠償之無過失責任，仍有民法
      第217條過失相抵規定之適用，且原告2人既依民法第192
      條及第194條規定請求，縱令係間接被害人，亦應承擔直
      接被害人之過失責任。從而，本院認為本件交通事故肇事
      責任歸屬，被害人為肇事主因，應負百分之70之過失責任
      ，被告為肇事次因，應負百分之30之過失責任，而原告2
      人應負擔被害人之過失責任後，原告胡俊明得請求被告賠
      償金額應減為380833元(計算式：0000000×0.3＝380833)
      ，而原告趙玲敏得請求被告賠償金額應減為352925元(計
      算式：0000000×0.3＝352925)。
六、綜上所述，原告胡俊明、趙玲敏依據國家賠償法第3條第1項
    及民法第192條、第194條等侵權行為規定請求被告賠償所受
    損害，原告胡俊明、趙玲敏分別於380833元、352925元範圍
    內，洵屬有據，應予准許。逾此金額之請求，均無理由，應
    予駁回。又原告2人就上開准許部分，請求自起訴狀繕本送
    達翌日即97年6月4日起至清償日止，按年息百分之5計算之
    遲延利息，亦無不合，併准許之。
七、又本件訴訟費用包括第一審裁判費56044元及第一審鑑定費
    用20000元(以上均由原告2人預納)，共計76044元。本院審
    酌兩造就本件訴訟互有勝敗，原告2人之勝訴比例為百分之
    13.2，爰諭知訴訟費用額10038元，餘由原告2人共同負擔。
八、另本件判決原告2人勝訴部分，所命給付金額均未逾50萬元
    ，依民事訴訟法第389條第1項第5款規定，法院應依職權宣
    告假執行。又被告陳明願供擔保請准免為假執行，核與法律
    規定相符，爰酌定相當擔保金額宣告之。至於原告敗訴部分
    ，其假執行之聲請已失其依據，併駁回之。
九、本件事證已臻明確，兩造其餘攻擊防禦方法及所舉證據資料
    ，核與本件判決所得之心證及結果均不生影響，毋庸逐一論
    述，附此敘明。
參、結論：本件原告2人之訴為一部有理由，一部無理由，依民
    事訴訟法第79條、第85條第1項前段、第389條第1項第5款、
    第392條第2項，判決如主文。
中    華    民    國    100    年    5    月    17    日
                  民事第三庭    法  官  林金灶
以上正本係照原本作成。
如對本判決上訴，須於判決送達後20日內向本院提出上訴狀(須
附繕本)。若委任律師提起上訴者，應一併繳納上訴審裁判費。
中    華    民    國    100    年    5    月    17    日
                                書記官  李國敬